臺灣臺中地方法院民事判決
111年度訴字第1188號
原      告  陳永旻
被      告  張倍嘉
上列當事人間請求損害賠償事件，本院於中華民國111年6月23日
言詞辯論終結，判決如下：
    主    文
原告之訴及假執行之聲請均駁回。
訴訟費用由原告負擔。
    事實及理由
壹、程序部分
　　原告起訴時聲明關於請求被告給付新臺幣（下同）53,000元
    本息部分，於訴訟中追加請求40,000元本息，故聲明擴張為
    93,000元本息。核其請求之基礎事實同一，並擴張應受判決
    事項之聲明，依民事訴訟法第255條第1項第2、3款之規定，
    自得追加及變更之。
貳、實體部分
一、原告主張：被告自民國106年7月16日起受僱於原告所經營之
    「金永工業有限公司」（下稱金永公司），擔任行政助理，
    至109年10月16日離職。被告在109年10月間，因與金永公司
    發生勞資糾紛，因故寄發存證信函予金永公司，詎竟在109
    年10月30日將收件人金永公司的存證信函寄到原告未公開之
    個人居所地（即臺中市○區○○○路000巷0號6樓之1）。惟該地
    址並非金永公司之登記地，亦非原告戶籍地，均非屬對金永
    公司法定合法送達之處所，然被告卻執意寄往該地址，是否
    生送達效力，本生疑義，原告實在不明被告居心何在！再者
    ，被告假藉職務之便，盜取原告個資（未公開之個人居所地
    ），構成違反個人資料保護法之侵權行為。為此，原告向居
    所地的管理室反應上情，管理室便以「查無此公司」為由，
    將被告寄發之存證信函退回郵局。豈料，被告得知後，竟捏
    造事實，向臺中地方檢察署提出告訴，誣指原告涉犯刑法偽
    造文書犯行，幸得臺中地方檢察署110年度偵字第9464號調
    查後，對原告為不起訴處分。被告在110年3月5日就其與金
    永公司間之勞資糾紛，於本院110年勞專調字第3號達成訴訟
    上和解，調解內容的「第五點」約明被告不得對金永公司所
    屬人員為任何民、刑事上之請求，如已提出未結案者，應撤
    回或向檢察官表示給予最輕處分之意旨，然被告明知此情，
    卻未對臺中地方檢察署110年度偵字第9464號案所受理之檢
    察官，為任何有利於原告之聲明，惡意使原告受刑事偵訊，
    違約情節重大，且足已彰顯其故意侵害原告名譽情節重大。
    被告又向臺中市政府1999、臺中市政府勞工局、臺中市政府
    消防局、國稅局，對金永公司及原告提出各項檢舉，包含違
    反勞動基準法、逃漏營業稅捐、違反消防法規於營業地點設
    置鍋爐云云，迫使原告接受行政調查，然而，被告任職於金
    永公司期間，其職務範圍包含處理帳務及發票，其熟知原告
    或金永公司並無逃漏稅情事，亦明知金永公司從未在營業地
    設置鍋爐，卻仍執意向各主管機關為內容不實之檢舉，尤其
    原告在被告任職期間另經營副業（香菇農），均依法立帳並
    申報所得，被告受僱金永公司熟知上情，詎被告竟誣指原告
    逃漏稅捐，顯涉誣告罪嫌，並損害原告權利。在110年3月5
    日與金永公司和解後，猶仍違反和解條款，繼續向臺中市政
    府勞工局提出檢舉，上情足認被告故意侵害原告名譽。損害
    賠償計算如下：（一）被告侵害原告名譽乙節：依個人資料
    保護法第28條第3項之規定，請求被告賠償20,000元；（二
    ）被告違反調解筆錄之違約金：依本院110年勞專調字第3號
    於110年3月5日調解筆錄，第四點所載之違約條款，請求被
    告賠償33,000元之違約金；（三）追加請求40,000元：依本
    院110年勞專調字第3號於110年3月5日調解筆錄第五點後段
    約定，因被告沒有於14日內向上開機關撤回，所以原告有受
    機關繼續執行的處分，所以受行政處分罰鍰20,000元之損害
    ，這部分請求契約上的債務不履行損害賠償20,000元；依本
    院110年勞專調字第3號於110年3月5日調解筆錄第五點前段
    約定，因被告事後又向臺中市政府勞工局提出行政上的主張
    及請求，使原告受有行政處分20,000元，這部分請求契約上
    的債務不履行損害賠償20,000元。綜上所陳，原告爰依調解
    筆錄法律關係，個人資料保護法第28、29條，以及民法第18
    4條第1項前段、第195條第1項之規定，訴請金錢賠償及回復
    名譽云云。並聲明：（一）被告應給付原告93,000元，及自
    起訴狀繕本送達之翌日起至清償日止，按年息5%計算之利息
    ；（二）被告應在自由時報、聯合報、中國時報、蘋果日報
    ，以高24公分乘以寬17公分之篇幅，刊登判決書內容壹日；
    （三）願供擔保，請准宣告假執行。
二、被告則以：被告自106年7月16日受僱於原告經營之金永公司
    至109年10月16日離職，在職期間金永公司及原告的住家即
    羅馬大邸（臺中市○區○○○路000巷0號6樓之1）每期的水電費
    、天然氣費、管理費、原告信用卡帳單、房屋稅、牌照稅、
    燃料費等等費用皆由被告負責繳款作帳，所有資料皆由原告
    提供，被告無竊取原告個人資料，且原告曾帶被告去家中用
    餐聊天，知道原告住址實屬正常，毋須賠償20,000元。被告
    與金永公司之勞資糾紛已於110年3月5日本院110年勞專調字
    第3號達成和解，原告約定110年4月10日前用匯款方式給付
    被告薪水33,000元與開立非自願離職證明及服務證明，原告
    均未履行，被告於110年4月10日後依法執行，依110年勞專
    調字第3號第五點，被告並無對原告為任何民刑事請求（不
    限於勞動基準法、勞工保險條例、勞工退休金條例等一切勞
    工權益）。偽造文書案件，被告於109年11月13日在霧峰分
    局內新派出所報案，於110年4月9日收到臺中地方檢察署110
    年度偵字第9464號不起訴處分書，被告依和解內容履行。被
    告所提起檢舉一事皆有附事證照片，無檢舉不實！該事於11
    0年3月5日和解後，被告未再檢舉！原告應提出和解後被告
    有民刑事請求或檢舉之事證。被告無洩漏110年勞專調字第3
    號調解內容，勞工局一事為相關職務承辦人員詢問其有無收
    到薪水時老實回答，並無違反調解筆錄，毋須賠償違約金33
    ,000元等語資為抗辯。並聲明：（一）原告之訴及假執行之
    聲請均駁回；（二）如受不利判決，願供擔保請准宣告免為
    假執行。
三、得心證之理由：
（一）就原告依調解筆錄法律關係請求金錢賠償部分：
　　　1.查原告所提出被告不爭執為真正之本院110年勞專調字
        第3號勞動調解筆錄（見本院卷第29至33頁），當事人
        為「聲請人張倍嘉」（即被告）與「相對人金永工業有
        限公司」，「陳永旻」（即原告）僅為金永公司之法定
        代理人。公司法人格與法定代理人個人相互獨立，不能
        混為一談。基此，上開調解筆錄之和解契約關係僅存在
        於被告與金永公司間，原告並非契約當事人，又無債權
        讓與之情事，則該和解契約上金永公司之權利即非原告
        本身所得行使。
　　　2.上開調解筆錄第四點固然記載：「兩造除配偶或一等親
        以內之親屬及相對人之相關職務承辦人外，不得洩露或
        以任何方式使第三人知悉本件調解內容，如有違反，願
        給付他造33,000元之違約金。」然此為被告與金永公司
        相互間之約定，且依據民法第148條第2項規定：「行使
        權利，履行義務，應依誠實及信用方法。」被告持上開
        調解筆錄依法執行，或於勞工局詢問其有無收到薪水時
        誠實回答，或類此之正當情形，不能認為違反前揭保密
        義務，否則前揭保密義務之約定將恐因違背公序良俗而
        全部無效。而原告非僅未能舉證證明被告有何違反前揭
        保密義務之情事，更根本不涉及原告之權利義務，從而
        原告依此約定，請求被告給付原告違約金33,000元，即
        顯無理由。
　　　3.上開調解筆錄第五點固然記載：「聲請人與相對人均同
        意自本調解期日起，因雙方勞動關係所生一切民刑事請
        求權（包含但不限於勞動基準法、勞工保險條例、勞工
        退休金條例、職業安全衛生法、職業災害勞工保護法等
        一切勞工權益）均拋棄，不得再向他造、聲請人二親等
        家屬、相對人所屬人員、相對人關係企業、相對人關係
        企業所屬人員為任何民、刑事或行政上主張或請求。如
        已提出而尚未結案者，聲請人同意自本調解期日起14日
        內向上開機關撤回。上開人員如因上開事項受刑事偵查
        或起訴，他造同意向檢察官或法院表示給予最輕處分之
        意（包含緩刑、緩起訴或不起訴）。」然此亦為被告與
        金永公司相互間之約定，且同理，依民法第148條第2項
        規定，被告持上開調解筆錄依法執行，或於勞工局詢問
        其有無收到薪水時誠實回答，或類此之正當情形，不能
        認為違反前揭約定。而原告非僅未能舉證證明所謂受有
        罰鍰20,000元之行政處分及係因被告未於14日內撤回或
        於調解成立後又向臺中市政府勞工局提出行政上的主張
        及請求，更根本不是兩造間之和解契約，從而原告依此
        約定，請求契約上之債務不履行損害賠償共40,000元，
        亦顯無理由。
　　　4.至原告聲請調取臺中地方檢察署110年度偵字第9464號
        卷宗、本院110年勞專調字第3號卷宗，另向臺中市政府
        1999、勞工局、消防局、國稅局調取行政調查卷宗，其
        理由無非欲證明被告未於14日內向機關撤回案件而違約
        云云，業記明筆錄（見本院卷第93頁），姑不論其聲請
        要屬摸索證明，本不宜准許，更因原告就不是上開調解
        筆錄之當事人，故其聲請調查事項不會影響判決結果，
        自無贅予調查之必要，附此敘明。
（二）就原告依個人資料保護法第28、29條請求金錢賠償部分：
　　　1.個人資料保護法第28條乃規定：「公務機關違反本法規
        定，致個人資料遭不法蒐集、處理、利用或其他侵害當
        事人權利者，負損害賠償責任。但損害因天災、事變或
        其他不可抗力所致者，不在此限。被害人雖非財產上之
        損害，亦得請求賠償相當之金額；其名譽被侵害者，並
        得請求為回復名譽之適當處分。依前二項情形，如被害
        人不易或不能證明其實際損害額時，得請求法院依侵害
        情節，以每人每一事件新臺幣五百元以上二萬元以下計
        算。對於同一原因事實造成多數當事人權利受侵害之事
        件，經當事人請求損害賠償者，其合計最高總額以新臺
        幣二億元為限。但因該原因事實所涉利益超過新臺幣二
        億元者，以該所涉利益為限。同一原因事實造成之損害
        總額逾前項金額時，被害人所受賠償金額，不受第三項
        所定每人每一事件最低賠償金額新臺幣五百元之限制。
        第二項請求權，不得讓與或繼承。但以金額賠償之請求
        權已依契約承諾或已起訴者，不在此限。」同法第29條
        規定：「非公務機關違反本法規定，致個人資料遭不法
        蒐集、處理、利用或其他侵害當事人權利者，負損害賠
        償責任。但能證明其無故意或過失者，不在此限。依前
        項規定請求賠償者，適用前條第二項至第六項規定。」
        被告顯非公務機關，按原告起訴之意，無非認為被告應
        依該法第29條第1項前段規定，負損害賠償責任，並依
        第29條第2項規定適用第28條第3項關於損害額20,000元
        之規定。
　　　2.惟按當事人主張有利於己之事實者，就其事實有舉證之
        責任；但法律別有規定，或依其情形顯失公平者，不在
        此限，為民事訴訟法第277條所明定。茲原告主張被告
        盜取原告個資（未公開之個人居所地）之事實，為被告
        所否認，自應由原告就此事實之存在，負舉證之責。但
        原告徒託空言，未能舉證以實其說，自不能認定有被告
        盜取原告個資（未公開之個人居所地）之事實存在，則
        原告主張被告違反個人資料保護法云云，其先決事實既
        不存在，其依該法第29條第1項前段等規定，請求被告
        賠償20,000元，即無理由。
　　　3.對於無訴訟能力之公司法人為送達者，應向當事人本人
        或其法定代理人之住居所、事務所或營業所行之，此觀
        民事訴訟法第127條第1項及第136條規定自明（最高法
        院93年度台上字第948號民事判決要旨參照）。參原告
        所提出之臺中地方檢察署110年度偵字第9464號不起訴
        處分書所示臺中市政府警察局第三分局報告意旨，可知
        是張倍嘉因勞資糾紛，於109年10月30日寄發郵局存證
        信函予「金永工業有限公司陳永旻」，地址為陳永旻之
        實際住所「臺中市○區○○○路000巷0號6樓之1」等情（見
        本院卷第23頁）。換言之，被告因其與金永公司間之勞
        資糾紛，將存證信函寄至金永公司之法定代理人即原告
        住所洵屬正確，經該大樓管理員代為收受，已合法送達
        。詎原告於閱覽該存證信函後，竟要求管理員將之退回
        中華郵政公司，並將掛號登記簿上之簽名塗銷，乃以不
        正方法侵害被告之權益，實屬不當，雖業經檢察官偵辦
        後認為陳永旻涉犯刑法第216條、第210條行使偽造私文
        書罪嫌不足，但不影響原告確實是以不正方法侵害被告
        之權益，被告將該存證信函寄至原告住所沒有錯，難認
        有何違反個人資料保護法之可言，益徵原告依該法第29
        條第1項前段相關規定，請求被告賠償20,000元，實在
        無理。
（三）就原告依民法第184條第1項前段、第195條第1項請求回復
      名譽部分：
　　　1.因故意或過失，不法侵害他人之權利者，負損害賠償責
        任；不法侵害他人之身體、健康、名譽、自由、信用、
        隱私、貞操，或不法侵害其他人格法益而情節重大者，
        被害人雖非財產上之損害，亦得請求賠償相當之金額，
        其名譽被侵害者，並得請求回復名譽之適當處分，民法
        第184條第1項前段、第195條第1項固然分別定有明文。
        而名譽有無受損害，應以社會上對個人評價是否貶損作
        為判斷之依據（最高法院90年台上字第646號民事判例
        要旨參照）。侵權行為人之行為，除有阻卻違法之事由
        外，概屬不法（最高法院72年度台上字第1469號民事判
        決要旨參照）。但民事，法律所未規定者，依習慣；無
        習慣者，依法理，民法第1條定有明文。依刑法第310條
        第3項前段規定：「對於所誹謗之事，能證明其為真實
        者，不罰。」及大法官釋字第509號解釋文稱：「行為
        人雖不能證明言論內容為真實，但依其所提證據資料，
        認為行為人有相當理由確信其為真實者，即不能以誹謗
        罪之刑責相繩」；又依刑法第311條規定：「以善意發
        表言論，而有左列情形之一者，不罰：一、因自衛、自
        辯或保護合法之利益者。二、公務員因職務而報告者。
        三、對於可受公評之事，而為適當之評論者。四、對於
        中央及地方之會議或法院或公眾集會之記事，而為適當
        之載述者。」民事名譽侵權行為，依法理即應類推適用
        上開刑法及大法官解釋揭示之阻卻違法事由，以解決名
        譽與言論自由、訴訟權之基本權衝突。又刑法第310條
        第3項前段及大法官釋字第509號解釋係針對言論之真實
        性或有相當理由確信其為真實者，自屬事實陳述之阻卻
        違法事由；刑法第311條第3款係針對評論，自屬意見表
        達之阻卻違法事由；刑法第311條第1、2、4款，則應依
        個案具體事實，可能為事實陳述或意見表達之阻卻違法
        事由，合先敘明。
　　　2.原告主張其名譽受被告侵害，無非指摘被告向臺中地方
        檢察署提出原告涉犯刑法偽造文書罪嫌之告訴及向臺中
        市政府1999、勞工局、消防局、國稅局，對金永公司及
        原告提出各項檢舉等情。惟查：
　　　　⑴被告對原告提出偽造文書刑事告訴部分：依前揭臺中
          地方檢察署110年度偵字第9464號不起訴處分書所載
          不起訴理由略以：「經查，依卷附告發人（張倍嘉）
          寄送信件封面照片所示，『收件人：金永工業有限公
          司陳永旻』。而金永工業有限公司之登記地址及被告
          （陳永旻）之戶籍地址均為臺中市○區○○○街00巷0號
          乙節，有公司登記資料查詢、個人戶籍資料查詢附卷
          可稽。則被告（陳永旻）辯稱該處並非金永工業有限
          公司之登記地，係掛號簽收簿簽收其姓名後，發現掛
          號信收件人為金永工業有限公司，要求管理員以無該
          公司為由退回之辯詞應可採信，其主觀上是否有偽造
          文書之犯意，尚屬有疑。縱使被告（陳永旻）要求退
          回上揭信件後，將其在『掛號登記簿』上簽收姓名塗銷
          ，因……被告（陳永旻）之行為於形式及實質上均與偽
          造文書之構成要件有間。」等語（見本院卷第25、27
          頁），足認被告對原告提出刑事告訴之事實陳述部分
          ，有刑法第310條第3項前段就言論之真實性或大法官
          釋字第509號解釋揭示有相當理由確信其為真實之阻
          卻違法事由，而無不法。至原告之行為是否符合偽造
          文書罪之構成要件，屬法律評價即意見表達之性質，
          亦有刑法第311條第1款就保護合法之利益、同條第3
          款對於可受公評之事為適當評論之阻卻違法事由，亦
          無不法。被告對原告提出偽造文書刑事告訴之行為，
          既無不法，即不構成侵權行為。
　　　　⑵被告對金永公司提出各項檢舉部分：原告未能說明並
          舉證證明被告對金永公司提出各項檢舉之具體事實及
          如何導致社會上對原告個人評價之貶損，即難認原告
          名譽有受損害。而既無損害，即不構成侵權行為。
　　　　⑶被告對原告提出檢舉部分：原告未能說明並舉證證明
          被告對原告提出檢舉之具體事實及如何導致社會上對
          原告個人評價之貶損，即難認原告名譽有受損害。而
          既無損害，即不構成侵權行為。
　　　3.既無法認定原告主張之名譽侵權行為存在，則原告請求
        將本判決登報以回復名譽之處分，自無理由。
（四）綜上所述，原告依據調解筆錄法律關係，個人資料保護法
      第28、29條，以及民法第184條第1項前段、第195條第1項
      之規定，請求被告給付93,000元，及自起訴狀繕本送達之
      翌日起至清償日止，按年息5%計算之利息；並請求命被告
      在自由時報、聯合報、中國時報、蘋果日報，以高24公分
      乘以寬17公分之篇幅，刊登判決書內容壹日，均無理由，
      應予駁回。其假執行之聲請失所依附，併予駁回。
四、本件事證已臻明確，兩造其餘之攻擊、防禦方法，核與判決
    結果不生影響，毋庸逐一論列，併此敘明。
五、訴訟費用負擔之依據：民事訴訟法第78條。
中　　華　　民　　國　　111 　年　　7 　　月　　21　　日
                  民事第三庭    法  官  蔡嘉裕
正本係照原本作成。
如對本判決上訴，須於判決送達後20日內向本院提出上訴狀。如
委任律師提起上訴者，應一併繳納上訴審裁判費。
中　　華　　民　　國　　111 　年　　7 　　月　　21　　日
                                書記官  譚鈺陵